臺灣高等法院臺中分院刑事判決　　　　　　　　　　　九十三年度上訴字第五一號
　　上　訴　人　臺灣台中地方法院檢察署檢察官
　　被　　　告　陳啟彬　現改.
　　指定辯護人　本院公設辯護人　甲○○
右上訴人因偽造有價證券等案件，不服臺灣台中地方法院九十二年度金訴緝字第一號
中華民國九十二年十一月二十一日第一審判決（起訴案號：臺灣台中地方法院檢察署
九十一年度偵字第一八二九五號、一九六七八號），提起上訴，本院判決如左：
      主  文
上訴駁回。
      理  由
一、公訴意旨略以：被告陳啟彬(現改名丙○○)意圖為自己不法之所有，乘其妻陳乙
    ○○（已離婚，已改名為乙○○）於民國（下同）九十年十一月十四日離家出走
    後，至九十一年三月二日乙○○發現支票被竊前之期間，在臺中市南屯區豐樂里
    樂田巷二十一之一號「快樂海釣場」辦公室，竊取乙○○所有放置抽屜內之以臺
    中商業銀行南屯分行為付款人、票號ＮＴＡ0000000至0000000號
    空白支票計五十四張得逞。進而意圖供行使之用將該等空白支票蓋上經其盜刻之
    「陳乙○○」印章（金額及發日期仍空白）、為掩飾案外人楊家誠（另案由本院
    審理中）及其他向其購買該等已蓋發票人「陳乙○○」印章之空白支票者詐欺罪
    所得財物或利益，而以每張支票新臺幣（下同）三千元代價，售與楊家誠等人。
    楊家誠向陳啟彬購得票號0000000、0000000、0000000及
    0000000號計四張，基於概括之犯意，意圖供行使之用及為自己不法之所
    有，先於九十一年四月二十二日，在票號0000000號支票上補填寫發票
    日期九十一年六月二十三日、金額二十七萬元，完成偽造後持交被害人賴炳宸以
    抵付貨款，詐欺取得清償貨款債務之利益。楊家誠次於九十一年五月十五日，
    在臺中市○○路與公益路口附近水舞饌泡沬紅茶店，在票號0000000號及
    支票上補填寫發票日期九十一年七月六日、金額十四萬六千元，完成偽造後持交
    被害人陳建宇以調借同額現金，詐欺取得財物。楊家誠續於九十一年五月十八
    日，在臺中市○○路與學府路口附近某網咖店，將票號0000000號支票贈
    送給丁○○，提供給丁○○犯詐欺罪使用而掩飾丁○○犯詐欺罪所得財物，丁○
    ○受贈取得票號0000000號支票後，意圖供行使之用及為自己不法之所有
    ，於九十一年五月二十三日，矇騙不知情之不詳姓名初識友人謂其字不好看，而
    託為偽填該支票之發票日期九十一年六月十九日、金額十一萬元，完成偽造後丁
    ○○於當日，持往臺中縣大肚鄉○○路○段七七Ｏ號交付被害人陳建宇調借同額
    現金，詐欺取得財物。楊家誠復於九十一年六月二十日，在臺中市○○路風尚
    咖啡館，在票號0000000號支票上補填寫發票日期九十一年六月二十三日
    、金額二十七萬元，完成偽造後持交被害人連俊兆及廖瑞芳，用以抵償其向連俊
    兆借款債務而獲利益。丁○○受贈取得票號0000000號支票後，意圖供行
    使之用及為自己不法之所有，於九十一年五月二十三日，矇騙不知情之不詳姓名
    初識友人謂其字不好看，而託為偽填該支票之發票日期九十一年六月十九日、金
    額十一萬元，完成偽造後丁○○於當日持往台中縣大肚鄉○○路○段七七０號交
    付陳建宇調借同額現金，詐欺取財，因認被告陳啟彬涉有刑法第三百二十條第一
    項竊盜罪、刑法第二百十七條偽造印章印文、二百零一條第一項偽造有價證券，
    及洗錢防制法第九條第一項洗錢等罪嫌。
二、按犯罪事實應依證據認定之，無證據不得推定其犯罪事實，又不能證明被告犯罪
    或其行為不罰者，應諭知無罪之判決，刑事訴訟法第一百五十四條及第三百零一
    條第一項分別定有明文。又認定犯罪事實，所憑之證據，雖不以直接證據為限，
    間接證據亦包括在內，然無論直接或間接證據，其為訴訟上之證明，須於通常一
    般之人均不致於有所懷疑，而得確信其為真實之程度者，始得據之為有罪之認定
    ，倘其證明尚未達到此一程度，而有合理性懷疑之存在時，即無從為有罪之認定
    ，根據「罪證有疑，利於被告」之證據法則，即不得遽為不利於被告之認定，（
    最高法院著有七十六年臺上字第四九八六號判例可資參照）；再按犯罪事實之認
    定，應憑真實之證據，倘證據是否真實尚欠明顯，自難以擬制推測之方法，為其
    判斷之基礎，而認定犯罪事實之證據係指足以認定被告確有犯罪行為之積極證據
    而言，該項證據自須適合於被告犯罪事實之認定，始得採為斷罪資料（最高法院
    五十三年臺上字第六五六號、二十九年上字第三一○五號判例可資參照）。
三、公訴人認被告陳啟彬涉有刑法第三百二十條第一項竊盜、刑法第二百十七條第一
    項偽造印章印文、刑法第二百零一條第一項偽造有價証券、及洗錢防制法第九條
    第一項洗錢等罪嫌，無非係以告訴人乙○○、陳建宇之指訴、証人連俊兆及廖瑞
    芳之証言，及卷附之前揭支票正背面影本及遺失票據申報書，為其主要論據。訊
    據被告陳啟彬則堅決否認有何上開犯行，辯稱：告訴人乙○○於九十年十一月十
    四日離家出走時，已將所有的物品拿走，且伊於九十年十二月初將「快樂海釣場
    」重新裝潢改做卡拉ＯＫ時，將海釣場內所有的東西都搬走，搬遷時也沒有發現
    告訴人乙○○所有之以臺中商業銀行南屯分行為付款人、票號ＮＴＡ00000
    00至0000000號空白支票等語。經查：
(一)、告訴人乙○○於原審時固陳稱：伊於九十一年三月二日發現所有之前揭支票遺失
    而去止付的，支票在伊九十年十一月十四日離家出走時，是放在「快樂海釣場」
    的辦公室內。該海釣場是由伊與被告一起經營的。伊申請保護令時，有想要取回
    支票，警員也有去幫，但是當時只有拿到健保卡及鑰匙而已，沒有取回支票。又
    伊當時有二本支票，一本是臺中商業銀行南屯分行的支票，另一本是合作金庫的
    支票，二個支票帳戶所使用的印章不一樣，放在抽屜裡的支票只有台中商銀南屯
    分行的支票，另一本合作金庫的支票是鎖在保險箱裡面，如果如楊家誠所言支票
    是他撿到的，他如何知道其該支票帳戶是用哪一個印章？且放支票的海釣場辦公
    室鑰匙，只有伊與被告才有（見原審九十二金訴緝字第一號卷第一四八頁、一四
    九頁）；於偵查中亦供稱：印章我都沒有離開我的身上，但是我先生陳啟彬留有
    我的印文，因為我先生留有我的印文，因我跟我先生曾經一起在七信銀行南屯分
    行共同開一戶，存摺放在我先生那裡，存摺上我的印文與我支票的印文是同一印
    章，所以懷疑支票上的印文是陳啟彬偷刻我的印章蓋上去的（九十一年度偵字第
    一八二九五號卷第三十頁、二二二頁）；但前述印章一直在告訴人保管中，並未
    失竊，已據告訴人於偵查及本院供明在卷（同前一八二九五號偵卷第二二二頁、
    本院卷第八十頁第三行）；且告訴人於本院審理時，就檢察官問：「你沒有帶走
    的存摺上面有無印鑑之印文」？雖明白回答：「有，我遺失的印章就是與存摺簿
    子的印章一樣」（本院卷第七十九頁、第八十頁）；然該第七商業銀行之存摺簿
    上並無印文，此有被告提出之第七商業銀行存簿影本為憑，並經本院核閱原本無
    訛（金訴緝卷第一二六～一三０頁、本院卷第四十四～四十六頁、八十頁），與
    告訴人所指該存簿有其印文一節已有不符，訊之被告亦一再否認有何公訴人所指
    之右開犯行，辯稱伊與告訴人固曾在第七商業銀行南屯分行開設共同帳戶（帳號
    ００２７１６），但印章一直是告訴人自行保管，伊不知乙○○印鑑形狀為何，
    是否乙○○在空白支票上蓋章掉了，或到底怎樣伊不知道，伊也不認識丁○○、
    楊家誠，不知他們支票從何而來等語，而告訴人於本院當場提示該存簿，亦更正
    前詞，改稱：「應該是伊記錯了，伊只有在開戶時，在銀行留有印鑑文而已」（
    本院卷第八十一頁），是無論第七商業銀行或台中商業銀行之印鑑章既一直在告
    訴人保管中，第七商業銀行存簿內復無任何開戶之印文在其上，被告又何能憑空
    偽刻之並予販售？而告訴人歷經人、事之變化及日常生活瑣事之重疊、累積，其
    記憶不免有遺忘或錯誤之處，其真實性如何不免令人質疑，自不能單以告訴人所
    述伊未在空白支票簿上蓋章，即進而認定被告有何偽刻其印章之情。
(二)、又告訴人就其失竊之台中商業銀行支票已有掛失，其支票亦有被偽造並提示使用
者，此有右述支票正背面及遺失票據申報書影本為證，但此只能證明告訴人有失
    竊支票及被偽造之事實，並不能據以認定被告即為犯罪行為人。且快樂海釣場係
    被告與其他合夥人合作成立，平時由被告經營管理，但也有僱用員工。海釣場辦
    公室除了伊之外，合夥人、員工、一般客人也都可以自由出入，且伊於九十一年
    一月已將海釣場內東西搬走、改建，警員曾經來找他說乙○○有東西要拿，伊也
    有會同警員一起去拿，但是並沒有發現支票簿，此業據被告供陳在卷（見前開金
    訴緝卷第一二０～一二一頁、一五一、一五六～一五七頁），告訴人亦供稱「自
    九十年十一十四日離家後即未進釣蝦場裡面」（本院卷第七十九頁）、「不知是
    陳啟彬或楊家誠偷拿去用」（同前偵字第一八二九五號卷第二二二頁）；其於原
    審及本院更一致供稱：伊沒有說是被告竊取的，只是質疑楊家誠何以有伊支票簿
    （前開金訴緝卷第同前金訴緝卷第一四八頁）；而衡諸一般常情，海釣場係一開
    放之營業場所，每日均有多人進進出出，而放置前揭告訴人乙○○支票之辦公室
    ，並未限制他人不得恣意出入，且在營業時間內開啟辦公室供員工進出，亦屬正
    常之舉，自難僅憑被告及告訴人擁有辦公室鑰匙，即據告訴人乙○○前揭個人質
    疑之詞，率而認定前揭支票即為被告所竊取。
(三)、再另案被告楊家誠於偵查中陳稱：之前其曾購買告訴人乙○○所有，付款人臺中
    商業銀行南屯分行之支票向賴炳宸調現，用來繳納罰金，其是以借錢的名義向賴
    炳宸借二十七萬元，扣除利息之後，剩下十八、九萬元。該支票的所有人是何人
    其並不認識，當初其是看到跳蚤市場雜誌上的廣告電話過去查詢，一張支票三千
    元，其錢匯過去後，對方再將支票寄給其，其收到支票時，票已經開好了（見臺
    灣臺中地方法院檢察署九十二年度偵緝字第二二○號偵查卷第一五頁）等語；共
    同被告丁○○於原審亦陳稱：其所取得之告訴人乙○○所有，付款人臺中商業銀
    行南屯分行，支票號碼0000000號支票是楊家誠送給其，當初楊家誠告訴
    其該支票是他親戚給他的，該支票上的身分證字號、姓名、地址是由其書寫，金
    額、發票日期是其拜託網咖所認識，不知情的朋友寫的，其他的部分其不知道是
    何人所為，其當時拿到該張支票的，上面已蓋章（見原審九十二年金訴字第二八
    號第二十二～二十三頁），證人丁○○於本院亦證實伊未見過被告陳啟彬，也不
    認識，楊家誠拿票給他時，被告陳啟彬亦不在場（本院卷第八十三、八十四頁）
    ；另分別收受本件告訴人乙○○遭竊之臺中商業銀行南屯分行支票號碼(1)000
    0000、(2)0000000、(3)0000000號支票之(1)陳建宇（同前一八
    二九五號偵卷第八十九頁）、(2)連俊兆（同前一八二九五號卷第七十七頁）、(3)
    賴炳宸（原名賴炳堯，同前偵字第一八二九五號卷第一六九頁）均一致供稱所收
    受之前開支票係楊家誠所交付等語，其次，(4)支票號碼0000000號支票是
    楊家誠交給廖啟能，廖啟能交給廖源泉，廖源泉交給翁景賢，翁景賢再交由其女
    翁司芳提示，亦據廖源泉、廖啟能、翁司芳證述在卷（同前一八二九號卷第五十
    八～六十頁、第一四三～一四四頁、第二二三頁）；(5)0000000號支票係
    由謝昌位持向張艾玲兌現者，亦據張艾玲供述無訛（同前偵卷第一一九頁），由
    證人陳建宇、連俊兆、賴炳宸、廖啟能、張艾玲及丁○○之前揭供詞可知，無一
    證明各偽造之支票與被告陳啟彬有關，再由陳建宇、連俊兆、廖啟能及丁○○一
    致稱其等支票來源均出自楊家誠，可見楊家誠上開所冒用行使之該等告訴人乙○
    ○遭人竊取之支票，應係楊家誠自跳蚤市場雜誌所刊載之廣告上，向不詳人士以
    郵寄匯款之方式所購得，被告復稱與楊家誠互不相識，自不能以楊家誠自跳蚤市
    場買得告訴人失竊之支票，即認被告陳啟彬與不詳姓名之竊賊或楊家誠間有何竊
    盜、偽造印章印文及有價證券或洗錢之共同犯意聯絡及行為分擔，而論以共犯。
四、綜上所述，告訴人乙○○前揭支票雖遭竊，嗣為楊家誠、丁○○等人所冒用行使
    ，然共同被告丁○○所取得之告訴人乙○○支票係另案被告楊家誠所贈予，又楊
    家誠所自行偽造行使及其贈予丁○○之前揭支票均係自跳蚤市場雜誌所刊載之廣
    告上，向不詳人士處所購得，已詳如前述。雖告訴人乙○○認：放置該支票之辦
    公室抽屜僅其與被告有鑰匙可以打開，其所有之二本支票使用之印章均不同，而
    其不認識楊家誠，楊家誠所偽造行使之支票上之印章確為其所使用之印章，然其
    印章均隨身攜帶未曾遺失，惟其印章未遺失，並不足證明支票上之印章即為被告
    所偽刻，更不能持告訴人乙○○之單一指述即得以推論被告即有竊取該等支票，
    並與楊家誠有何共同偽造並行使該等支票、洗錢之犯行。是公訴人所舉之證據，
    尚不足以證明被告有何起訴書所述之犯行。此外，復查無任何證據，足資證明被
    告有何公訴人所指之犯行，揆諸首揭法條及判例意旨，不能證明被告犯罪，原審
    因之之以被告罪證不足，而為無罪之諭知，並無不合，檢察官依告訴人個人懷疑
    之詞，提起上訴請求改判有罪，核無理由，應予駁回。
據上論結，應依刑事訴訟法第三百六十八條，判決如主文。
本案經檢察官戊○○到庭執行職務。
中      華      民      國      九十三      年      三    月  十八      日
                                   臺灣高等法院臺中分院刑事第七庭
                                         審判長法  官  謝  說  容
                                               法　官  黃  日  隆
                                               法　官  江  錫  麟
右正本證明與原本無異。
檢察官得上訴。
如不服本判決應於收受送達後十日內向本院提出上訴書狀，其未敘述上訴之理由者並
得於提起上訴後十日內向本院補提理由書（均須按他造當事人之人數附繕本）。
                                               書記官　金  珍  華
中     華     民     國     九十三     年      三      月     十九      日
                                                              　　　　　Ｆ
